臺灣臺南地方法院民事判決
110年度訴字第1698號
原      告  陳韋伶  
訴訟代理人  王進輝律師
被      告  李連春  
            李政財  

            楊驊珉  
            李金龍  
            李燕鴻  
            李金亮  
上六人共同
訴訟代理人  郭群裕律師
被      告  胡月萍  
上列當事人間請求分割共有物事件，經本院於民國111年10月25
日言詞辯論終結，判決如下：
    主  文
兩造共有坐落臺南市○○區○○段000地號、面積1,738.82平方公尺
土地，應分割如附圖即臺南市新化地政事務所複丈日期民國111
年8月1日土地複丈成果圖所示：㈠編號甲部分、面積461.47平方
公尺土地分歸被告李連春、被告李政財共同取得，並按附表一應
有部分比例保持共有；㈡編號乙部分、面積265.46平方公尺土地
分歸被告楊驊珉取得；㈢編號丙部分、面積300.26平方公尺土地
分歸被告李金龍取得；㈣編號丁部分、面積120.63平方公尺土地
分歸被告李燕鴻取得；㈤編號戊部分、面積133.69平方公尺土地
分歸被告李金亮取得；㈥編號己部分、面積457.31平方公尺土地
分歸原告、被告胡月萍共同取得，並按附表一應有部分比例保持
共有。
被告楊驊珉、李金龍、李燕鴻、李金亮應按附表二所示以金錢補
償被告李連春、李政財、胡月萍及原告。
訴訟費用新臺幣81,825元由兩造按附表一所示比例負擔。
   事實及理由
一、按不變更訴訟標的，而補充或更正事實上或法律上之陳述者
    ，非為訴之變更或追加，民事訴訟法第256條定有明文。本
    件原告起訴時原聲明：兩造共有坐落臺南市○○區○○段000地
    號、面積1738.82平方公尺土地（下稱系爭土地），分割如
    起訴狀附圖所示，嗣於本院審理中依臺南市新化地政事務所
    複丈日期111年8月1日土地複丈成果圖（下稱附圖）更正分
    割方法，並變更聲明如後述（見本院卷第467頁）。經核原
    告並未變更訴訟標的，僅更正事實上之陳述，非為訴之變更
    ，依前開規定，程序上應予准許。
二、原告主張：系爭土地為兩造共有，應有部分如附表一所示。
    系爭土地為鄉村區乙種建築用地，並無因法令限制或物之使
    用目的不能分割之情事，兩造亦無不分割之約定，然部分共
    有人在系爭土地上興建建物占有使用系爭土地，致共有人間
    就分割方法無法達成協議。依原告主張如附圖所示分割方法
    ，可顧及系爭土地使用現況及完整性，並為全體共有人所接
    受，應為可採之分割方案；原告受分配土地面積尚不足應有
    部分面積，且分配位置價值較低，其他共有人應以金錢補償
    原告，系爭土地因台積電設廠，價格飛漲，每坪單價至少新
    臺幣(下同)15萬元至20萬元之間，但法院囑託之宏宇不動產
    估價師事務所鑑定結果，分割後各宗土地單價每平方公尺至
    多3萬元，顯然過低，不同意按附表二所示金額受補償，聲
    請另囑託社團法人台南市建築師公會鑑定共有人間找補金額
    等語。並聲明：如主文第1項所示。
三、被告方面：
　㈠被告胡月萍：同意採用如附圖所示之分割方案，且分割後願
    繼續與原告保持共有，但宏宇不動產估價師鑑定分割後各宗
    土地價值過低，不同意按附表二所示金額受補償等語。
　㈡被告李連春、楊驊珉、李金龍、李燕鴻、李金亮：同意採用
    如附圖所示之分割方案，且願依宏宇不動產估價師鑑定結果
    ，按附表二所示以金錢補償其他共有人。
　㈢被告李政財：同意採用如附圖所示之分割方案，但宏宇不動
    產估價師鑑定分割後各宗土地價值過低等語。
四、本院判斷之理由：　
  ㈠按各共有人，除法令另有規定外，得隨時請求分割共有物，
    但因物之使用目的不能分割或契約訂有不分割之期限者，不
    在此限；共有物之分割，依共有人協議之方法行之；分割之
    方法不能協議決定，或於協議決定後因消滅時效完成經共有
    人拒絕履行者，法院得因任何共有人之請求，命為以原物分
    配於各共有人，民法第823條第1項、第824條第1項、第2項
    第1款前段分別定有明文。查，系爭土地為兩造所共有，面
    積1,738.82平方公尺，使用分區為鄉村區、使用地類別為乙
    種建築用地，兩造應有部分如附表一所示，此有系爭土地登
    記查詢資料在卷可查（本院卷第175-177頁），足認原告提
    起本件分割共有物訴訟時，系爭土地並無不能分割之情事，
    亦無因物之使用目的不能分割之情形，且兩造未定有不分割
    之約定，惟原告於調解時具狀陳明兩造尚有鑑價找補問題，
    無法調解等情（調解卷第55頁) ，被告李連春、李政財、楊
    驊珉、李金龍、李燕鴻、李金亮於本院審理中具狀表示待地
    政機關測量地上建物坐落位置及面積後，再討論分割方式等
    情(本院卷第61頁)，顯見共有人間就分割方法不能為一致之
    協議，揆諸前開規定，原告訴請裁判分割系爭土地，自屬有
    據。
  ㈡次按請求分割共有物之訴，應由法院依民法第824條命為適當
    之分配，不受任何共有人主張之拘束(最高法院102年度台上
    字第1774號判決意旨參照)。而以原物為分配時，因共有人
    之利益或其他必要情形，得就共有物之一部分仍維持共有，
    亦為民法第824條第4項所明定，該項共有，應包括由原共有
    人全體或部分共有人維持共有之二種情形，此觀立法理由至
    明。再按分割共有物，以消滅共有關係為目的，法院裁判分
    割共有土地時，除因該土地內部分土地之使用目的不能分割
    （如為道路）或部分共有人仍願維持其共有關係，應就該部
    分土地不予分割或准該部分共有人成立新共有關係外，應將
    土地分配於各共有人單獨所有；又法院定共有物分割之方法
    ，固可由法院自由裁量，但亦須其方法適當者為限。法院裁
    判分割共有物，須斟酌各共有人之利害關係、使用情形、共
    有物之性質及價值、經濟效用，符合公平經濟原則，其分割
    方法始得謂為適當(最高法院109年度台上字第272號、110年
    度台上字第1641號判決意旨參照)。故法院裁判分割前，應
    顧及公平、當事人之聲明、應有部分之比例與實際是否相當
    、共有物之客觀情狀、性質、價格與經濟價值、共有利益、
    各共有人之主觀因素與使用現狀、利害關係等因素而為綜合
    判斷。經查：
　⒈系爭土地之西側及南側環繞約4米寬道路，北側及東側與他人
    土地相鄰。系爭土地西半部自北而南其上依序有未辦保存登
    記建物即門牌號碼臺南市○○區○○里00號、59號、59之1號房
    屋，其中，①最北側58號房屋為被告李政財所有之一層樓鐵
    皮平房，據被告李政財稱該鐵皮平方屋齡約40年，現出租予
    他人使用。②往南59號房屋為被告楊驊珉所有之一層樓磚造
    平房，大門臨4米寬道路進出，據被告楊驊珉稱該磚造平房
    屋齡約40年，現供其自住使用。③再往南59之1號房屋為被告
    李金龍所有之一層樓磚造平房，大門臨4米寬道路進出，據
    被告李金龍稱該磚造平房屋齡約40年，現供其自住使用。系
    爭土地東半部由西至東其上依序有未辦保存登記建物即門牌
    號碼臺南市○○區○○里00號、61號。其中，①最西側之60號房
    屋為被告李燕鴻所有之一層樓磚造平房，大門臨4米寬道路
    進出，據李燕鴻稱該磚造平房屋齡約40年，現供其自住使用
    ，該屋的最後方有加蓋一磚造房間。②往東側有混凝土空地
    在60號房屋與61號房屋之間。③再往東61號房屋為被告李金
    亮所有之一層樓磚造平房，大門臨4米寬道路進出，據被告
    李金亮稱該磚造平房屋齡約40年，現供其自住使用。④最東
    側有殘破之一層磚造及鐵皮平房，無門牌號碼，其內堆放廢
    棄雜物，大門臨4米寬道路進出，據原告及被告胡月萍稱該
    區域為其占有使用等情，業經本院會同兩造及新化地政事務
    所人員到場勘測屬實，製有勘驗筆錄、現場簡圖及現場照片
    在卷可參（本院卷第105-171頁)，並有臺南市政府財政稅務
    局新營分局111年5月11日南市財營字第1112605833號函附58
    號、59號、60號房屋課稅明細表可參(本院卷第235-248頁)
    。而被告李政財、楊驊珉、李金龍、李燕鴻、李金亮上開建
    物及空地、棚架等使用系爭土地之位置面積，亦據新化地政
    事務所測量在案，並有複丈日期111年2月11日土地複丈成果
    圖在卷可憑（本院卷第187頁），由此足認，系爭土地現況
    為西側、南側環繞4米寬之柏油道路，並有大多數共有人之
    未辦理保存登記建物坐落其上。
　⒉關於系爭土地之分割方法，兩造均陳稱為保留地上建物，同
    意按照使用現況分割，且願就分割後之土地面積及價值差異
    互為金錢補償(本院卷第66、273頁），足見系爭土地採原物
    分割，輔以金錢補償，應屬適當。原告主張如附圖所示之分
    割方案，業據本院囑託地政機關繪製在案，並有附圖在卷可
    考（本院卷第307頁），本院審酌依附圖所示之分割方案，
    係依各共有人現存地上建物坐落位置及使用現況分配土地，
    不僅簡化共有關係，使土地與建物使用關係單純化，便於各
    共有人為適當整體之規劃，且其分割線筆直，各區塊形狀完
    整，並均臨路可對外通行，無袋地之虞，此分割方案為全體
    被告同意採行（見本院卷第66、106、464-465頁)，並兼顧
    原告與被告胡月萍陳明其等願就分得之土地維持共有，被告
    李連春、李政財表示其等願就分得之土地維持共有之意願（
    本院卷第66、251頁)，認依附圖所示方式分割，符合系爭土
    地分割之整體效益及共有人全體之利益，應屬適當、公允之
    分割方法。
　㈢再按以原物為分配時，如共有人中有未受分配，或不能按其
    應有部分受分配者，得以金錢補償之，為民法第824條第3項
    所明定。且共有物之原物分割，依民法第825條規定觀之，
    係各共有人就存在於共有物全部之應有部分互相移轉，使各
    共有人取得各自分得部分之單獨所有權。故原物分割而應以
    金錢為補償者，倘分得價值較高及分得價值較低之共有人均
    為多數時，該每一分得價值較高之共有人即應就其補償金額
    對於分得價值較低之共有人全體為補償，並依各該短少部分
    之比例，定其給付金額，方符共有物原物分割為共有物應有
    部分互相移轉之本旨（最高法院102年度台上字第1121號民
    事判決參照）。經查：
　⒈系爭土地採附圖所示方法分割後，各共有人雖獲分配原物，
    然因分得土地之坐落位置、面寬、縱深、臨路狀況等因素各
    有不同，其土地價值自屬有別，且為符合使用現況，兩造分
    得土地面積與應有部分換算結果亦有增減，依前揭規定及說
    明，自有以金錢互為補償之必要，始符公允。本院依兩造合
    意，囑託宏宇不動產估價師事務所就附圖所示之分割方案，
    鑑定分割前後土地價值之差異性及找補價格（本院卷第281
    、301頁)，經該事務所領有不動產估價師證書之專業人員於
    111年9月7日現場勘察，並於111年9月14日以宏宇估南字第1
    110914號函檢送不動產估價報告書到院(本院卷第337頁)。
    上開不動產估價報告書係由不動產估價師至現場勘查及調取
    相關資料後，以勘察日期111年9月7日為價格日期，針對系
    爭土地進行產權、一般因素（含政策面、經濟面、不動產市
    場發展概況）、區域因素（含區域概述、近鄰地區之土地建
    物利用情形、公共設施及交通運輸概況、未來發展趨勢、區
    域環境內之重大公共建設）、個別因素（含系爭土地個別條
    件、土地法定使用管制與其他管制事項、土地利用）、不動
    產市場現況及系爭土地依最有效使用情況等進行分析，採用
    比較法及土地開發分析法為估價方法，選定附圖編號丁為比
    準地，先依比較法選取其他3筆鄰近系爭土地之土地為比較
    標的(即同區段57地號土地、56地號土地、595-11地號土地)
    ，以比較標的之價格為基礎，視比較標的與勘估標的之情況
    因素、價格日期因素、區域因素及個別因素調整參考百分比
    ，修正推估而得出勘估標的之土地單價為每平方公尺23,858
    元，再依可銷售面積為253.18平方公尺分析，評估總銷售金
    額，採用週邊成屋之成交價為比較案例予以比較、分析、調
    整，以土地開發分析法推估勘估標的建築後預期透天厝住宅
    可實現之總銷售金額為1,380萬元，並考量未來不動產投資
    市場、量體、規劃審議時程因素，評估利潤率以總銷售金額
    之20％為計算標準，依估價技術規則第81條所定土地開發分
    析價格之計算公式，估算土地單價為每平方公尺30,824元，
    復以比較法占權重比例65％、土地開發分析法占權重比例35％
    評估，最後決定勘估標的之土地單價為每平方公尺26,300元
    ，再依附圖方案各編號土地位置、形狀、臨路條件、使用現
    況、發展潛力等條件評估土地總價格46,247,426元，並以各
    共有人權利範圍與分割後持有面積增減之價值計算，就分割
    後各筆編號土地價格與原有持分地價計算得出各筆編號土地
    共有人之間應相互找補金額如附表二所示(不動產估價報告
    書外放），堪認該不動產估價報告書已就鑑定分析過程詳細
    說明，其內容及結果，符合現行估價技術專業水準及公平合
    理性，應為可採。是以，被告楊驊珉、李金龍、李燕鴻、李
    金亮按如附表二所示金額補償被告李連春、李政財、胡月萍
    及原告，應符公平。
　⒉原告雖以系爭土地鄰近之同段895地號、900-1地號、900-2地
    號、902地號、903地號、904地號等土地於110年4月13日交
    易總價換算每坪均價為167,621元，其中，900-1地號、900-
    2地號可能為公共設施保留地，902地號、903地號及904地號
    土地範圍呈「凸」字型，形狀非佳，然出售之價格遠高於宏
    宇不動產估價師鑑定系爭土地之單價，鄰居間也都知悉同段
    901地號土地之交易價格為每坪20萬元，且善化區因拜台積
    電設廠之功，土地價格非格，大部分地主惜售，而地政單位
    又因政府打房政策，遲遲未做實價登錄，導致不動產估價師
    鑑價基礎不足云云，並聲請本院調取上開土地交易申報書送
    請不動產估價師重新鑑價(本院卷第341-342頁)，惟為被告
    李連春等6人所否認。經本院依原告聲請向臺南市新化地政
    事務所調得交易日期110年4月13日之同段895、900-1、900-
    2、902、903、904地號土地，交易日期110年5月28日之同段
    900-3地號、901地號土地(收件字號：110年普跨(白河新化)
    字第000660號、110年普跨(永康新化)字第006270號)之不動
    產買賣成交案件實際資訊申報書2份(本院卷第371-376頁)，
    及依被告李連春等6人聲請調得系爭土地歷次之不動產成交
    案件實際資訊申報書5份(本院卷第377-388頁)，一併函請宏
    宇不動產估價師事務所查明是否有修正估價報告之必要，經
    該所於111年10月5日函覆本院謂：本報告之估價目的為提供
    法院審理系爭土地共有物分割方案，各共有人分配取得土地
    價值差額及應相互補償金額之參考使用，估價前提在鑑定價
    格種類為正常價格，價格日期為111年9月7日土地複丈成果
    圖示分割方案估價條件下辦理。在製作此不動產估價報告書
    前，曾經查詢內政部不動產實價登錄網站108年1月至111年9
    月期間，善化區什美段非都市鄉村區乙種建築用地所有土地
    買賣成交案件，土地總價除以土地面積換算土地單價均介於
    每平方公尺1萬至3.2萬元之間，惟上開不動產買賣成交案件
    實際資訊申報書所載交易日期為110年4月13日及110年5月28
    日之土地買賣，因其土地價格顯著有異於土地市場正常交易
    價格及特殊交易資訊範圍，所以臺南市地政主管機關並未揭
    露於內政部不動產實價登錄網站。不動產價格理論上若是內
    政部不動產實價登錄網站予以排除揭露之案件資料，參照不
    動產估價技術規則第23條之規定應不予採用，故本所不動產
    估價師於實務作業上，因個案價格顯著異於土地市場正常交
    易價格，應不予採用作為比較標的。另上開不動產買賣成交
    案件實際資訊申報書所載系爭土地交易之價格日期為107年6
    月16日至108年11月27日，與本件鑑定價格日期111年9月7日
    相距已逾2年10個月以上，且其中交易日期為108年9月23日
    之不動產買賣成交案件實際資訊申請書備註欄有記載「急買
    急賣」(本院卷第385頁)，依不動產估價技術規則第23條規
    定，該影響交易價格之情況無法有效掌握及量化調整時，應
    不予採用作為比較標的。不動產估價師製作不動產估價報告
    書應有詳實調查資料，並依不動產估價技術規則規定標準進
    行嚴謹的評估作業，本件不動產估價報告書以比較法、土地
    開發分析法先分析分割後比準地編號丁土地價格，基於所蒐
    集案例資料之可信度及估價種類目的條件差異，考量價格形
    成因素之相近程度及本估價師專業意見分析後，採比較法權
    值比65％、土地開發分析法權值比35％，決定編號丁土地價格
    為每平方公尺26,300元，其餘各編號土地再以土地位置、地
    形、地勢、臨路條件、土地現況與發展潛力條件，評估其餘
    各編號土地價格；嗣得分割後之土地總價格，再據以計算共
    有人持分面積價值與分配取得個編號土地價值差額及應相互
    補償之金額，鑑定作業力求客觀公正，運用邏輯方法及經驗
    法則，進行調查、勘察、整理、比較、分析及調解，鑑定結
    論已達符合客觀、公允、公平之價值成果，應無再予修正估
    價報告書之必要，有宏宇不動產估價事務所111宏估師字第1
    02號函附卷可參（本院卷第437-443頁），足見原告提出之
    比價標的，有不動產估價技術規則第23條所列舉應不予採用
    之情形，是本件不動產估價師不採為比較基礎，並無不當。
    原告主張不動產估價師僅以不動產價格理論排除作為比較標
    的，顯有誤會。
　⒊復參酌不動產估價技術規則第21條規定比較法估價之程序如
    下：一、蒐集並查證比較標的相關資料。二、選擇與勘估標
    的條件相同或相似之比較標的。三、對比較標的價格進行情
    況調整及價格日期調整。四、比較、分析勘估標的及比較標
    的間之區域因素及個別因素之差異，並求取其調整率或調整
    額。五、計算勘估標的之試算價格。六、決定勘估標的之比
    較價格。前項第五款所稱之試算價格，指以比較標的價格經
    情況調整、價格日期調整、區域因素調整及個別因素調整後
    所獲得之價格。是寰宇不動產估價事務所進行本件鑑定時，
    既係採取比較法估價為主，則其選用之3個比較標的均為內
    政部不動產交易實價查詢網站揭露之交易資訊，無備註資料
    ，其價格型態為正常價格，並無違反不動產估價技術規則，
    其鑑定結果自然客觀可採。至於原告主張之上開土地交易案
    例，因該等土地未經宏宇不動產估價師事務所認定可為比較
    標的，且該等土地與比準地間是否須進行情況調整及價格日
    期調整，或就區域因素、個別因素進行價格調整，亦屬不明
    ，自難以直接上開實價登錄價格來計算兩造相互找補之金額
    。何況，個別土地之買賣價格，常因土地及其面積、臨路位
    置、地形、周遭環境、買賣雙方之需求及議價能力等因素而
    有不同，難有一定標準，尚難逕以上開地號個別土地之買賣
    價格，即認宏宇不動產估價師事務所針對系爭土地分割後之
    找補價額過低，遽而推翻該份不動產估價報告書之客觀性與
    公正性。基此，宏宇不動產估價師事務所就本件鑑價過程，
    業已具體詳述鑑定採用之判斷標準，並能就原告所提出之其
    他土地單價，逐一評析，詳述未予採用之理由，而鑑估過程
    中各項影響價格之因素眾多，並非單一因素即可影響整體地
    價，宏宇不動產估價師事務所既已盡其所能加以綜合考量，
    且其就各項因素調整率亦符合不動產估價技術規則並無錯誤
    ，復參諸系爭土地於111年1月之公告現值為每平方公尺10,5
    00元(本院卷第263頁)，堪認宏宇不動產估價師事務所出具
    之鑑定結果，具專業性、公正性、客觀性，應足憑採。原告
    所提出之其他土地單價既均不具參考性，又未能提出其他證
    據動搖宏宇不動產估價師事務所之不動產估價報告書之可信
    性，本院認並無再依原告聲請送社團法人台南市建築師公會
    再為鑑定之必要(本院卷第469頁)。
五、綜上所述，系爭土地依其使用目的並非不能分割，共有人間
    亦無不能分割之約定，然迄今未能協議分割，原告本於共有
    人之地位，提起本件訴訟訴請裁判分割，即屬正當。本院審
    酌系爭土地之現有使用狀況、位置、兩造分割之利益及意願
    等一切情狀後，認將系爭土地依附圖所示之方案予以分割，
    並由被告楊驊珉、李金龍、李燕鴻、李金亮依附表二所示金
    額分別以金錢補償被告李連春、李政財、原告及胡月萍，符
    合土地分割之經濟效用及共有人全體之利益，堪屬適當、公
    允之分割方案，爰定系爭土地之分割方案為如主文第一、二
    項所示。
六、末按，因分割共有物而涉訟，由敗訴當事人負擔訴訟費用顯
    失公平者，法院得酌量情形，命勝訴之當事人負擔其一部，
    民事訴訟法第80條之1定有明文。本件兩造就分割系爭土地
    未達成協議而涉訟，其本質上並無訟爭性，乃由法院斟酌何
    種分割方案較能增進共有物之經濟效益而為裁定，系爭土地
    分割方法係本院考量全體共有人利益，認以附圖分割方案予
    以分割，兩造均同受其利，若全由被告負擔訴訟費用則顯失
    公平，爰依前揭規定，本件訴訟費用81,825元(即第一審裁
    判費7,380元、原告繳納不動產估價費6萬元、原告繳納測量
    費14,445元)，命由兩造依主文第3項所示比例負擔。
七、據上論結，原告之訴為有理由，判決如主文。
中　　華　　民　　國　　111 　年　　11　　月　　18　　日
                  臺灣臺南地方法院民事第三庭 
                                  法  官  張桂美
以上正本係照原本作成。
如不服本判決，應於送達後20日內，向本院提出上訴狀並表明上
訴理由（須附繕本）。如委任律師提起上訴者，應一併繳納上訴
審裁判費。 
中　　華　　民　　國　　111 　年　　11　　月　　21　　日
                                  書記官  林彥丞
附表一： 臺南市○○區○○段000地號土地 面積：1,738.82平方公尺 使用分區：鄉村區      使用地類別：乙種建築用地   編號 共有人 應有部分(即應負擔之訴訟費用比例) 1 李燕鴻 480分之17 2 李政財 20分之3 3 李連春 20分之3 4 李金龍 240分之33 5 楊驊珉 80分之11 6 李金亮 240分之13 7 胡月萍 2400分之709 8 陳韋伶 50分之2 

附表二：各共有人間找補金額明細表(單位：新台幣)      應補償人 受   補   償   人    應補償金額合      計  李連春 李政財 陳韋伶 胡月萍  楊驊珉 92,984元 92,983元 52,068元 384,542元 622,577元 李金龍 395,603元 395,604元 221,524元 1,636,048元 2,648,779元 李燕鴻 229,203元 229,203元 128,346元 947,887元 1,534,639元 李金亮 150,993元 150,993元 84,550元 624,442元 1,010,978元 受補償金額 合   計   868,783元 868,783元 486,488元 3,592,919元 5,816,973元